【裁判字號】    98,易,1092
【裁判日期】    981230
【裁判案由】    詐欺
【裁判全文】
臺灣桃園地方法院刑事判決              98年度易字第1092號
公  訴  人  臺灣桃園地方法院檢察署檢察官
被      告  乙○○原名顏光毅.
上列被告因詐欺案件，經檢察官提起公訴（98年度偵字第9923號
），本院判決如下：
    主  文
乙○○幫助意圖為自己不法之所有，以詐術使人將本人之物交付
，處有期徒刑月，如易科罰金，以銀元佰元即新臺幣玖佰元
折算壹日；減為有期徒刑壹月又拾伍日，如易科罰金，以銀元
佰元即新臺幣玖佰元折算壹日。
    事  實
一、乙○○（原名顏光毅）可預見任意將金融帳戶交付與他人，
    足供他人用為詐欺取財之犯罪後收受被害人匯款，以遂其掩
    飾或隱匿犯罪所得財物目的之工具，竟不違背其本意而基於
    幫助詐欺取財之犯意，於民國93年10月10日前某日，在臺灣
    地區不詳處所，將其前向中國信託商業銀行股份有限公司（
    下稱中國信託銀行）中壢分行申設之存款帳戶（戶名：乙○
    ○，帳號：00000-000000-0號）之存摺、金融卡及密碼，一
    併交付與真實姓名年籍不詳之詐騙集團成年人使用。嗣該詐
    騙集團成員即共同意圖為自己不法之所有，並基於詐欺取財
    之犯意聯絡，於93年10月10日晚間7 時44分許，寄發簡訊至
    甲○○所持行動電話，誆稱為聯合信用卡中心，就刷卡消費
    金額有問題云云，甲○○遂依所載電話於同日晚間9 時45分
    許回電，經1 名不詳之成年女子接聽要求轉撥另支電話號碼
    ，因不疑有他旋經1 名不詳成年人訛稱須確認金額，且應至
    自動櫃員機為止付行為云云，使之陷於錯誤，而於同日晚間
    前往玉山商業銀行股份有限公司（下稱玉山銀行）設在臺南
    市○○路○○路3段189號之自動櫃員機，並於同日晚間10時
    5分、7分許，接續轉帳新臺幣（下同）4萬9,823元、4萬9,8
    23元至乙○○前開帳戶，合計詐騙得逞金額達9萬9,646元，
    復旋遭該詐騙集團成員提領一空。
二、案經南投縣政府警察局竹山分局報請臺灣桃園地方法院檢察
    署檢察官偵查起訴。
    理  由
一、證據能力方面：
  (一)按被告之自白，非出於強暴、脅迫、利誘、詐欺、疲勞訊問
    、違法羈押或其他不正之方法，且與事實相符者，得為證據
    ；被告陳述其自白係出於不正之方法者，應先於其他事證而
    為調查，該自白如係經檢察官提出者，法院應命檢察官就自
    白之出於自由意志，指出證明之方法，刑事訴訟法第156 條
    第1項、第3項定有明文。準此，被告乙○○對檢察官所提其
    於警詢時、偵查中不利於己之供述（見臺灣桃園地方法院檢
    察署98年度偵字第9923號偵查卷第4頁至第7頁、第21頁至第
    23頁），證據能力並無意見，且本院亦查無有何顯然不正之
    方法取得情事，而悖於其自由意志，是被告前開不利於己供
    述得為證據。
  (二)次按被告以外之人於審判外之陳述雖不符刑事訴訟法第 159
    條之1至之4規定，而經當事人於審判程序同意作為證據，法
    院審酌該言詞陳述或書面陳述作成時之情況，認為適當者，
    亦得為證據；當事人、代理人或辯護人於法院調查證據時，
    知有刑事訴訟法第159條第1項不得為證據之情形，而未於言
    詞辯論終結前聲明異議者，視為有前項之同意，同法第 159
    條之5 定有明文。又該條立法意旨在於傳聞證據未經當事人
    之反對詰問予以核實，原則上先予排除，惟若當事人已放棄
    反對詰問權，於審判程序中表明同意該等傳聞證據可作為證
    據；或於言詞辯論終結前未聲明異議，基於尊重當事人對傳
    聞證據之處分權，及證據資料愈豐富，愈有助於真實發見之
    理念，且強化言詞辯論主義，使訴訟程序得以順暢進行，上
    開傳聞證據亦均具有證據能力。準此，被告對檢察官提出之
    證人即被害人甲○○於警詢時所為之陳述（見同上偵查卷第
    13頁），證據能力定無意見，復本院認其作成之情形並無不
    當情形，經審酌後認為適當，故證人甲○○前開審判外之陳
    述亦得為證據。
  (三)另中國信託銀行98年4月3日中信銀字第09822271204352號函
    附被告之存款帳戶明細（戶名：乙○○，帳號：00000-0000
    00-0號）、98年7 月21日中信銀字第09822271209029號函附
    被告前開帳戶掛失紀錄、被害人所持玉山銀行自動櫃員機交
    易明細表等（見同上偵查卷第8 頁至第11頁、第14頁、第29
    頁），均與本案事實具有自然關聯性，復屬書證性質，且查
    無事證足認有違背法定程式或經偽造、變造所取得之情事，
    復可認屬刑事訴訟法第159 條之4第2款之業務上文書，是堪
    認均有證據能力。
二、訊據被告乙○○固坦承中國信託銀行中壢分行存款帳戶（戶
    名：乙○○，帳號：00000-000000-0號）為其所有、使用，
    另被害人甲○○確有於上述時地轉帳9萬9,646元至被告前開
    帳戶等事實，惟矢口否認有何幫助詐欺取財之犯行，其辯稱
    略以：伊所持前開帳戶之存摺、金融卡及密碼等物確實遺失
    ，俟中國信託銀行人員通知方知悉遺失，確無幫助詐欺取財
    之行為云云。惟查：
  (一)上揭犯罪事實，業據證人即被害人甲○○於警詢時證述綦詳
    （見臺灣桃園地方法院檢察署98年度偵字第9923號偵查卷第
    13頁），復有中國信託銀行98年4月3日中信銀字第09822271
    204352號函附被告之存款帳戶明細（戶名：乙○○，帳號：
    00000-000000-0號）、98年7 月21日中信銀字第0982227120
    9029號函附被告前開帳戶掛失紀錄、被害人所持玉山銀行自
    動櫃員機交易明細表等在卷可稽（見同上偵查卷第8 頁至第
    11頁、第14頁、第29頁），且依被告前開帳戶明細所載，被
    害人於上述時間所匯入之款項後，旋不久即遭領出，顯然係
    供作收取被害款項使用，自足徵被告所持前開帳戶確供該詐
    騙集團犯詐欺取財犯罪，並收受被害人詐騙款項，而以取得
    贓款之工具，至為明確。
  (二)復按，所謂證據，係指超越一切合理之可疑，足以認定被告
    確有犯罪行為之積極事證而言，被告固無就所辯解之事實負
    舉證證明之義務，然倘被告提出訴訟上不能證明的積極抗辯
    ，且不合社會生活上之常態經驗時，對於既已存在的積極罪
    證，都是不足以用來形成合理懷疑的幽靈抗辯，自非「罪疑
    惟輕」之情形，當不得以此抗辯而排除超越一切合理可疑之
    積極證據。準此，被告固辯稱其所持前開帳戶存摺、金融卡
    及密碼等物係遺失乙節，但參酌被告前於警詢時供稱：伊於
    93年間某日凌晨2 時許，在桃園縣中壢市奪標ＫＴＶ內唱歌
    、飲酒而醉倒，嗣隔3 日後因需領錢花用始發現遺失，迄後
    並向銀行客服中心掛失止付云云（見同上偵查卷第5頁至第6
    頁）；然於偵查中卻改稱：伊所持中國信託銀行前開帳戶申
    辦未久即已遺失，因怕女友知悉存款金額，平常遂將之攜帶
    在身，該時係與友人在奪標ＫＴＶ飲酒，翌日甫發現存摺、
    金融卡及密碼等物連同包包遺失，嗣經中國信託銀行通知帳
    戶遭凍結而與警局聯繫，經員警表示沒有關係云云（見同上
    偵查卷第21頁至第22頁）；另於本院98年11月17日準備程序
    期日辯稱：伊於事發後3、4日始知悉遺失，但並無辦理掛失
    ，直至接獲警示帳戶後方於今年（98年）報警，復因伊先前
    經營八大行業，雖當時帳戶內並無餘額，然為免女友查帳仍
    將之攜帶在身，且書寫密碼於存摺後面云云（見本院刑事卷
    第9頁反面至第10頁）；復於本院98年12月7日審判時更稱：
    伊所持前開帳戶係經中國信託通知而得知經設為警示帳戶，
    並詢問至何處報警，但無以電話辦理掛失，且因帳戶內幾無
    餘額故未報警云云（見同上刑事卷第21頁至第24頁）。綜合
    被告所辯各節，非特就何時發現前開帳戶存摺、金融卡及密
    碼等物乙節，供述兩岐，先稱於遺失3、4日後因需用錢而發
    現遺失，復又改稱俟經中國信託人員通知始發現遺失，甚或
    稱於翌日即已發現遺失，究是否確有遺失前開帳戶一事，又
    以何者較為可採，顯有疑問，自無為有利被告之事實認定。
    況且，觀諸中國信託銀行98年4月3日中信銀字第0982227120
    4352號函附被告之存款帳戶明細（戶名：乙○○，帳號：00
    000-000000-0號）、98年7 月21日中信銀字第098222712090
    29號函附被告前開帳戶掛失紀錄（見臺灣桃園地方法院檢察
    署98年度偵字第9923號偵查卷第8 頁至第11頁、第29頁），
    在本案被害人於93年10月10日匯入9萬9,646元之前，被告所
    持前開帳戶餘額僅祇76元，且於同年月4 日更有以跨行轉帳
    「1 元」情事，倘非被告以前開帳戶供作詐騙集團測試得否
    正常使用，焉需大費周章虛耗17元之轉帳手續費，僅為圖此
    1 元利益？要與被告所辯祇單純遺失情形迥異，更遑論被告
    堅稱為免女友察看存摺而將之攜帶在身，竟於遺失後不曾發
    現，直待其所謂之銀行人員告知，甚連其於同年月16日確有
    向中國信託銀行辦理語音掛失存摺乙事，對此亦支吾其詞，
    其刻意掩飾該不法行為不言可諭，當無可採認其所辯前開帳
    戶係遺失乙節為真。執此，被告所辯各節已有明顯、重大不
    可採信之情事存在，所述不僅反於其先前供述，更不合社會
    生活常態經驗，對於既已存在之積極罪證，自不生阻卻之效
    力，無以形成合理之懷疑，自難以此而為有利被告之事實認
    定，其所為辯解，洵屬無據，不足以採。
  (三)綜上所述，被告客觀上有幫助詐欺取財之事實，主觀上亦有
    幫助詐欺取財不確定之故意，均堪認定。是本案事證明確，
    被告犯行堪以認定。
三、論罪科刑：
  (一)按幫助犯之成立，主觀上行為人須有幫助故意，客觀上須有
    幫助行為，意即需對於犯罪與正犯有共同之認識，而以幫助
    之意思，對於正犯資以助力，而未參與實施犯罪之行為者而
    言，最高法院75年度台上字第1509號、88年度台上字第1270
    號判決意旨可資參照。查被告乙○○所持中國信託銀行中壢
    分行存款帳戶（戶名：乙○○，帳號：00000-000000-0號）
    經交給不詳之詐騙集團成員，再由該詐騙集團不詳之成年女
    子及成年人向被害人甲○○行騙，至足認有2 名以上之成員
    共同施用詐術，復渠等有犯意之聯絡及行為之分擔，為共同
    正犯；但被告係以幫助詐欺取財之犯意為之，供作犯罪聯繫
    工具，僅係就他人之詐欺取財犯行提供助力，屬構成要件以
    外之行為，復查無可認與渠等有犯意聯絡、行為分擔情事，
    自應論以幫助犯。故核被告所為，係犯刑法第30條第1 項前
    段、第339條第1項之幫助詐欺取財罪。又被告所為係幫助犯
    ，併依刑法第30條第2 項之規定按正犯之刑減輕之。爰審酌
    被告任意將前開帳戶交予他人供作詐欺取財犯罪收受贓款使
    用，造成犯罪偵查困難，致使此類犯罪手法層出不窮，嚴重
    危害交易秩序與社會治安，且未賠償被害人詐騙款項，復犯
    後否認犯行、態度不佳，另兼衡其犯罪之手段、素行、生活
    狀況、智識程度暨本案詐騙金額等一切情狀，量處如主文所
    示之刑。
  (二)另按法院就刑法修正後有關罪刑新舊法應一體適用定其罪刑
    後，就有期徒刑、拘役如易科罰金，罰金如易服勞役標準之
    宣告，乃罪刑執行之層次，並非罪刑之適用，故而，罪刑之
    適用與罪刑之執行雖分別適用修正前、修正後之刑法，並無
    同一法律割裂適用之疑義，是易科罰金、易服勞役、保安處
    分之宣告，均涉及裁量權之行使，須於裁量權行使時，方有
    比較適用問題，此部分得予割裂適用，先予敘明。準此，被
    告行為後，刑法及刑法施行法部分條文業於94年2月2日修正
    公布，95年7月1日施行，就易科罰金之折算標準業已修正，
    由修正前刑法第41條第1項前段之規定，得以銀元1元以上銀
    元3元以下折算1日，並依修正前罰金罰鍰提高標準條例第 2
    條規定提高100倍為銀元100元以上銀元300 元以下，折算新
    臺幣為300元以上900元以下，然修正後刑法第41條第1 項前
    段修正為得以1,000元、2,000元或3,000元折算1日，比較行
    為時法與裁判時法，因修正後規定並未較有利於行為人，則
    應依修正後刑法第2條第1項前段規定，適用行為時之法律，
    是就被告所宣告之刑，諭知易科罰金之折算標準。復中華民
    國九十六年罪犯減刑條例業於96年7月4日公布，並於同年月
    16日施行，查本件被告犯罪時間在96年4 月24日以前，雖被
    告所犯係刑法第339條第1項之罪，惟本院所宣告之有期徒刑
    未逾1年6月，核無該條例第3條第1項第15款不予減刑之情事
    ，爰依該條例第2 條第1項第3款規定減其宣告刑二分之一，
    並諭知易科罰金之折算標準。
  (三)末按共同正犯因相互間利用他方之行為，以遂行其犯意之實
    現，本於責任共同之原則，有關從刑之沒收部分，雖他共同
    正犯所有供犯罪所用之物，亦應於其本身所處主刑之後，併
    為沒收之諭知，幫助犯則僅對犯罪構成要件以外之行為為加
    工，且無共同犯罪之意思，自不適用該責任共同之原則，對
    於正犯所有供犯罪所用或因犯罪所得之物，勿庸併為沒收之
    宣告，最高法院86年度台上字第6278號判決意旨可資參照。
    執此，被告所申辦之中國信託銀行前開帳戶存摺及金融卡，
    因已交付該詐欺集團使用，要非被告所有之物，而屬正犯所
    有供犯罪所用之物，復被告祇為幫助犯，核無責任共同原則
    之適用，依上揭說明，自毋庸諭知沒收，附此敘明。
據上論斷，應依刑事訴訟法第299條第1項前段，刑法第2條第1項
前段、第339條第1項、第30條第1項前段、第2項，修正前刑法第
41條第1項前段，刑法施行法第1條之1 第1項、第2項前段，修正
前罰金罰鍰提高標準條例第2 條，中華民國九十六年罪犯減刑條
例第2條第1項第3款、第7條、第9條，判決如主文。
本案經檢察官施昱廷到庭執行職務。
中    華    民    國    98    年    12    月    30    日
                  刑事第六庭  審判長法  官  錢建榮
                                    法  官  宣玉華
                                    法  官  黃翊哲
以上正本證明與原本無異。
如不服本判決，應於判決送達後10日內向本院提出上訴書狀（應
附繕本），並應敘述具體理由，其未敘述上訴理由者，應於上訴
期間屆滿後20日向本院內補提理由書，上訴於臺灣高等法院。
                                    書記官  高文靜
中    華    民    國    98    年    12    月    30    日
附錄本判決論罪科刑法條：刑法第339條第1項
意圖為自己或第三人不法之所有，以詐術使人將本人或第三人之
物交付者，處5年以下有期徒刑、拘役或科或併科1,000元以下罰
金。（罰金部分，依刑法施行法第1條之1第1項、第2項前段規定
，貨幣單位變更為新臺幣且金額提高為30倍）

司法院資訊處製作；財團法人民間司法改革基金會備份。
